最高法院刑事判決　　　　　　　　　 111年度台上字第1584號
上　訴　人　李○○（名字、年籍及住所均詳卷，另案在法務部

選任辯護人　邱一偉律師
上列上訴人因妨害性自主案件，不服臺灣高等法院花蓮分院中華
民國110年11月26日第二審判決（108年度原侵上訴字第14號，起
訴案號：臺灣花蓮地方檢察署107年度偵字第59、100、303、304
、326、473、527、818號），提起上訴，本院判決如下：
    主  文
原判決關於李○○有罪部分撤銷，發回臺灣高等法院花蓮分院。
    理  由
一、本件原判決認定上訴人李○○（名字詳卷，原判決代號0000
    0000000A）有如其事實欄一所載，於民國105 年10月至同年
    11月間某日傍晚16時至17時許，在花蓮縣秀林鄉○○村○○
    0 號廢棄空屋內，對其當時尚未滿14歲之表姪女即丙女（姓
    名詳卷，警卷代號00000000000 ，即起訴書所稱A女，00年0
    月生）為強制性交未遂之犯行，因而撤銷第一審就上訴人上
    揭被訴部分諭知無罪之判決，改判論處上訴人刑法第222 條
    第2項、第1項第2 款對未滿14歲女子犯強制性交未遂罪刑，
    固非無見。
二、經查：
㈠、被告於審判中得聲請傳喚證人，並得直接詰問或與之對質，
    且就證人之詰問及回答，得以違背法令或不當為由，聲明異
    議，而被告如無辯護人而不欲行詰問時，審判長仍應予其詢
    問證人之適當機會，此觀刑事訴訟法第163條第1項前段、第
    166條第1項、第167條、第167條之1及第184條第 2項規定甚
    明。再被告上述對證人為詰問、對質及聲明異議等訴訟權利
    之確保，原則上以被告本人在場為前提，故同法第168條之1
    第1項及第2項前段設有：被告得於訊問證人時在場，且訊問
    證人之日、時及處所，法院應預行通知之規定，以落實被告
    上揭訴訟權利之保障。倘法院未經合法傳喚被告到庭即行訊
    問證人，除被告表示捨棄或因自白而無對證人詰問或對質之
    必要等情形外，即屬妨害被告訴訟防禦權之行使，則其所進
    行之訴訟程序，自難謂適法。再者，採為判決基礎之證據資
    料，須經由法定調查程序顯示於審判庭，俾參與訴訟之人得
    有辯論其證明力之機會，始與直接審理及言詞辯論主義相符
    。又刑事訴訟法第165條第1項關於卷宗內之筆錄及其他文書
    可為證據者，審判長應向當事人及辯護人宣讀或告以要旨之
    規定，依同法第 364條規定，復為第二審之審判所準用；而
    審判期日之訴訟程序，專以審判筆錄為證，同法第47條復定
    有明文。是卷內筆錄或其他文書證據，如未依上揭規定踐行
    調查程序，即屬未經合法調查，依同法第155條第2項之規定
    ，既不得作為判斷之依據，苟採為判決基礎，即有應於審判
    期日調查之證據而未予調查，以及採用未經合法調查之證據
    資料作為判斷依據之違法。本件原判決採用證人甲女（姓名
    詳卷，警卷代號00000000000，即起訴書所稱C女）先後於偵
    查中及第一審108年5月15日審判期日作證時所為不利於上訴
    人之陳述，作為丙女指述上訴人對其性侵害之補強佐證（見
    原判決第 6頁第10至20行）。而依第一審卷附審理單、傳票
    送達證書及第一審法院上開審判期日報到單之記載（見第一
    審卷㈡第 14、15、36、37及316頁），第一審於上開日期傳
    喚甲女到庭作證時，並未一併傳喚上訴人及其在第一審之選
    任辯護人到場。以上卷證如若無訛，上訴人既未經法院合法
    傳喚到庭，而於法院訊問甲女時，無從在場以對甲女為詰問
    或對質，且卷查原審在上訴人否認本件被訴犯行之情況下，
    復未徵詢上訴人為是否放棄對甲女詰問或對質之表示，則上
    訴人得於甲女作證時在場並對之為詰問或對質之訴訟權利，
    依前揭規定及說明，即有遭不當剝奪之情形，第一審所踐行
    調查證據（即訊問證人）之程序顯非適法。則甲女在第一審
    所為上揭不利於上訴人之陳述，因屬未經合法調查之證據，
    依刑事訴訟法第155條第2項規定，自不得作為判斷之依據。
    又考諸卷附原審 110年10月28日審判筆錄之記載，未見原審
    於上開審判期日提示甲女所為相關不利於上訴人陳述之筆錄
    加以調查，至原審於上開審判期日所曉諭提示「B女即00000
    000000部分：第一審108年5月15日審判筆錄，如第一審卷㈡
    第341至377頁」之訴訟資料中，關於 B女（姓名詳卷，警卷
    代號 00000000000，即原判決所稱乙女）所為之陳述，核與
    上訴人本件被訴對丙女為加重強制性交未遂犯行並無關聯性
    ；另上開「第一審卷㈡第341至377頁」中之第360至377頁內
    容，雖係甲女於第一審作證陳述之筆錄，然依原審110 年10
    月28日審判筆錄所記載原審審判長曉諭告知之要旨，卻謂此
    乃B女即代號00000000000者所為之陳述（見原審卷㈢第45頁
    ）。果爾，原審就其採為判決基礎之前揭甲女偵訊陳述筆錄
    （編列在臺灣花蓮地方檢察署107 年度偵字第59號卷第37頁
    ）及第一審作證陳述之筆錄，似未經合法提示調查，而當事
    人及上訴人在原審之選任辯護人，顯無從獲有對甲女所為不
    利於上訴人之陳述表示意見或辯論其證明力之機會，原審遽
    採甲女所為不利於上訴人之陳述，作為上訴人犯罪之佐證，
    依上揭規定及說明，難謂無應於審判期日調查之證據而未予
    調查，以及採用未經合法調查之證據資料作為判斷依據之違
    法。
㈡、審理事實之法院，對於卷內有利及不利於被告之證據，均應
    詳為調查以定其取捨，倘有利於被告之證據雖已調查，然尚
    有重要疑點並未釐清，復未於判決內說明不予採納之理由，
    以致事實未臻明瞭者，即與未經調查無異，而無從為事實之
    正確認定，如遽行判決，仍難謂無應於審判期日調查之證據
    而未予調查，以及判決理由不備之違法。原判決於理由內載
    敘被告於原審否認有對丙女性侵害之行為，並辯稱：證人鄭
    惠娟（時任臺灣花蓮地方法院少年保護官）證述丙女並未向
    伊提及其曾與親屬間發生過性行為等語（見原判決第5頁第5
    至6行及第7頁第18至19行），可見上訴人係以鄭惠娟所為之
    上揭證詞，作為於其有利之重要證據資料。而卷查鄭惠娟於
    第一審作證時陳稱：丙女對伊說其曾發生性關係之多名對象
    均係同學，並未提及有家族成員對其為性交行為等語（見第
    一審卷㈢第29至31頁）。假設鄭惠娟所為之上開陳述可信，
    則上訴人既為丙女之表叔而屬丙女所稱之家族成員，苟其有
    如原判決所認定違反丙女意願，試圖將其陰莖插入丙女生殖
    器之性侵害行為，丙女何以未將其遭上訴人性侵害之事一併
    告知鄭惠娟？究竟原因何在？有無隱情？此與丙女所為不利
    於上訴人之指證是否確屬可信，暨上訴人是否有此部分被訴
    對丙女為加重強制性交未遂犯行攸關，猶有詳加調查釐清之
    必要。原審就上述疑點未予詳查釐清，復未於判決內說明鄭
    惠娟上揭證詞何以不足採為有利於上訴人認定之理由，遽行
    判決，依上述說明，亦難謂無應於審判期日調查之證據而未
    予調查及判決理由不備之違法。以上或為上訴人上訴意旨所
    指摘，或為本院得依職權調查之事項，而原判決前揭違誤，
    影響於本件事實之認定，本院無從據以自行判決，應認原判
    決關於宣告上訴人有罪部分有撤銷發回更審之原因。
據上論結，應依刑事訴訟法第397條、第401條，判決如主文。
中    華    民    國   111    年    6     月    16    日
                  刑事第一庭審判長法  官  郭  毓  洲  
                                  法  官  林  英  志  
                                  法  官  林  靜  芬  
                                  法  官  沈  揚  仁  
                                  法  官  蔡  憲  德  
本件正本證明與原本無異
                                  書記官
中    華    民    國   111    年    6     月    17    日